【裁判字號】    98,家抗,50
【裁判日期】    980720
【裁判案由】    指定遺產管理人
【裁判全文】
臺灣臺南地方法院家事裁定              98年度家抗字第50號
抗  告  人  財政部國有財產局台灣南區辦事處台南分處
法定代理人  甲○○
相  對  人  臺南市農會
法定代理人  乙○○
上抗告人因與相對人間就被繼承人吳汶錫選任遺產管理人事件，
對於本院98年度財管字第42號裁定提起抗告，本院裁定如下：
    主      文
抗告駁回。
抗告程序費用新臺幣壹仟元由抗告人負擔。
    理      由
一、按先順序繼承人均拋棄其繼承權時，由次順序之繼承人繼承
    ；其次順序繼承人有無不明或第四順序之繼承人均拋棄其繼
    承權者，準用關於無人承認繼承之規定；又繼承開始時，繼
    承人之有無不明者，由親屬會議於一個月內選定遺產管理人
    ，並將繼承開始及選定遺產管理人之事由，向法院報明；第
    1178條所定之期限屆滿，無繼承人承認繼承時，其遺產於清
    償債權，並交付遺贈物後，如有賸餘，歸屬國庫；無親屬會
    議或親屬會議未於第1177條所定期限內選定遺產管理人者，
    利害關係人，得聲請法院選任遺產管理人，並由法院依前項
    規定為公示催告，民法第1176條第6項、第1177條、第1185
    條及第1178條第2項分別定有明文。
二、本件相對人即原審聲請人臺南市農會於原審法院聲請意旨略
    以：債務人即被繼承人吳汶錫於民國97年11月26日死亡，惟
    其生前曾向相對人借款新台幣（下同）700萬元未為償還，
    嗣被繼承人死亡後，其配偶及第一、三順位繼承人均拋棄繼
    承，又無第二、四順位繼承人，以致相對人之債權一直無法
    行使，又被繼承人之親屬會議迄今仍未為其選定遺產管理人
    ，故為保障相對人之權益，爰依法聲請選任財政部國有財產
    局臺灣南區辦事處為被繼承人吳汶錫之遺產管理人等語。
三、原審法院裁定以：
(一)相對人主張之上開事實，業據其提出被繼承人吳汶錫除戶謄本
  、繼承系統表各1件、各繼承人戶籍謄本暨除戶謄本共8份、本
  院92年度執字第35612號債權憑證及98年度繼字第246號函影本
  各1件、被繼承人所有土地及建物謄本計3件為證，復經本院依
  職權調閱本院98年度繼字第246號拋棄繼承聲請事件卷宗核閱
  無誤，堪信為真實。查被繼承人吳汶錫第一、三順位之法定繼
  承人均已拋棄繼承，經本院准予備查在案，第二、四順位法定
  繼承人業已死亡，且未準用民法第1177條之規定選定遺產管理
  人，而被繼承人吳汶錫為聲請人之債務人，故相對人以利害關
  係人之身分聲請選任被繼承人吳汶錫之遺產管理人，核與上開
  規定並無不合，應予准許。
(二)按公示催告期限屆滿，無繼承人承認繼承時，其遺產於清償債
  權，並交付遺贈物後，如有剩餘，歸屬國庫；又按非公用國有
  財產以財政部國有財產局為管理機關，民法第1185條、國有財
  產法第12條分別定有明文。查本件被繼承人吳汶錫之法定繼承
  人均已依法拋棄繼承權經准予備查，復未準用民法第1177條之
  規定選定遺產管理人，且經本院函詢被繼承人吳汶錫之配偶、
  成年子女及兄弟姊妹，渠等均無擔任被繼承人吳汶錫之遺產管
  理人之意願，足徵被繼承人之原繼承人對被繼承人遺產之處置
  已漠不關心；又查被繼承人死亡後尚遺有坐落臺南市○○區○
  ○段664、6878地號土地及位於臺南市○○區○○里○○街326
  號之房屋，亦有多筆股票及投資，有本院依職權調閱被繼承人
  之稅務電子閘門財產所得調件明細表1件附卷可稽，上開遺產
  倘無人承認繼承時，將於清償債權，交付遺贈物後，歸屬國庫
  ，亦即無人繼承之遺產若有賸餘，終歸國家所取得，則職司國
  有財產管理之有關機關自係最為適合擔任遺產管理之人，況上
  開機關就遺產管理之有關法律程序亦相當熟悉，為使被繼承人
  遺產之處置順利進行，並考量遺產管理之專業性與公平性，本
  院認選任財政部國有財產局臺灣南區辦事處臺南分處為被繼承
  人之遺產管理人為適當，爰裁定如主文。
四、本件抗告意旨略以：
(一)按司法院74年10月15日（）院台廳一字第05786號函示：「
  嗣後各地方法院受理有關無人承認繼承遺產管理事件時，先順
  序繼承人均拋棄繼承，其次順序繼承人有無不明而應準用關於
  無人承認繼承之規定時，應先審核可否依民法第1177條規定選
  定遺產管理人。如無法選定遺產管理人者，因此類拋棄繼承事
  件，多屬遺債大於遺產，形同破產，儘量避免選任國有財產局
  為遺產管理人。」及國有財產局91年2月27日台財產局接字第
  0910004982號函轉司法院秘書長90年12月20日（90）秘台廳民
  一字第30224號函示：「檢送司法院秘書長90年12月20日（90
  ）秘台廳民一字第30224號函影本乙份，司法院秘書長已轉知
  台灣高等法院等，請各法院受理有關無人承認繼承遺產管理人
  事件時，宜注意依財政部修正之代管無人承認繼承遺產作業要
  點及該院74年10月15日（74）院台廳一字第05786號函辦理」
  。
(二)抗告人接獲鈞院98年度財管字第42號民事裁定，選任為被繼承
  人之遺產管理人。經細閱該裁定理由欄第一項記載：「債務人
  即被繼承人吳汶錫於民國97年11月26日死亡，惟其生前曾向聲
  請人借款新台幣700萬元未為償還，嗣被繼承人死亡後，其配
  偶及第一、三順位繼承人均拋棄繼承，又無第二、四順位繼承
  人，以致聲請人之債權一直無法行使，又被繼承人之親屬會議
  迄今仍未為其選定遺產管理人，故為保障聲請人之權益，爰依
  法聲請選任財政部國有財產局臺灣南區辦事處為被繼承人吳汶
  錫之遺產管理人等語。」等語；衡諸一般常情，被繼承人之法
  定繼承人之所以聲明拋棄繼承，不外乎被繼承人之遺債大於遺
  產，有破產之虞。審究本案，被繼承人積欠相對人即聲請人債
  務，雖遺有財產於法院強制執行中，其法定繼承人仍聲明拋棄
  繼承，足見被繼承人之遺債大於遺產；再者，人性戀財，若被
  繼承人所遺留之財產，於清償債務後仍有剩餘，其繼承人豈有
  拋棄繼承之理？因之，被繼承人即可能屬於遺債大於遺產，有
  破產之虞。此類遺債大於遺產案件，已無多餘財產可收歸國有
  ，其遺產管理人之主要職責為配合債權人及法院之查封、拍賣
  程序，以完成被繼承人債務之清償，類此案件，並非得由專司
  管理國家財產之相關機關擔任遺產管理人，亦可選任具相關專
  業知識之律師、地政士或社會公正人士等擔任遺產管理人，一
  樣能達成被繼承人債務清償之目的與保護債權人之權益，且於
  實務上並非不可行，此有台灣嘉義地方法院97年度家抗字第1
  號、第25號民事裁定可稽。
(三)次查，抗告人因係國庫之財產管理機關，執行事務預算為全國
  納稅義務人之所得，而國庫對於無人承認繼承之遺產向有期待
  權。以被繼承人遺債大於遺產之情形，抗告人卻仍須善盡善良
  管理人責任為其管理、處理及清償債務等問題，然遺產管理程
  序終結時，通常已無遺產可收歸國有，則選任抗告人為遺產管
  理人間所將耗費之人力、時間及金錢實難以衡量；且管理期間
  所需之花費亦由國庫代為墊付，將令國庫權益受損，造成公器
  淪為私用，浪費國家資源於特定人之不公平現象，並成為繼承
  人逃避訴訟之管道。
(四)末查，民法第1179條亦明文規定，拋棄繼承之繼承人並非不可
  擔任遺產管理人，而被繼承人之配偶、子女或其他最近親屬較
  清楚被繼承人之遺產、債權債務關係，就該債務必較抗告人明
  瞭，如由其擔任遺產管理人亦能收事半功倍之效，且依鈞院97
  年度財管字第58號民事裁定事實理由第四項記載：「．．．選
  定遺產管理人，除慮及管理遺產之公平性外，亦需考慮其適切
  性，亦即應以對被繼承人之遺產、遺債情形瞭解較深者優先選
  任為宜。···至原繼承人乙○○有無擔任被繼承人遺產管理
  人之意願，並不影響本院依法為之選任，．．．」是類此拋棄
  繼承之遺產管理案件，實應以被繼承人之配偶、子女、其他最
  近親屬或具相關專業知識之律師、地政士、其他社會公正人士
  等為遺產管理人，更能加速遺產之清查與處理，抗告人為此提
  起抗告，請求廢棄原裁定。
五、經查：
(一)本件相對人主張被繼承人於97年11月26日死亡，其生前曾向相
  對人借款700萬元未為償還，嗣被繼承人死亡後，其配偶及第
  一、三順位繼承人均拋棄繼承，又無第二、第四順位繼承人等
  事實，業據提出被繼承人吳汶錫除戶謄本、繼承系統表各1 件
  、各繼承人戶籍謄本暨除戶謄本共8份、本院92年度執字第356
  12號債權憑證及98年度繼字第246號函影本各1件、被繼承人所
  有土地及建物謄本計3件（均影本）附於原審卷可稽，揆諸前
  開說明，其自係被繼承人之利害關係人，從而，相對人以其為
  利害關係人聲請選任被繼承人之遺產管理人，自屬有據。
(二)抗告人對原裁定提起抗告，主要係以司法院74年10月15日（74
  ）院台廳一字第05786號之函示為依據。惟司法院前述函示，
  僅謂儘量避免選任抗告人為遺產管理人，並非謂不得選任其為
  遺產管理人，此無非著眼於國有財產之考量，對於法院並無拘
  束力。又被繼承人生前之債權債務關係及有關產權證明文件，
  抗告人本得依其他方式獲悉或取得；另有關之印鑑，抗告人亦
  得依舉證責任分配方式辨識其真偽，於其遺產管理上並無困難
  ；而上開文件資料，被繼承人之親屬未必最為知悉。且被繼承
  人之全體繼承人拋棄繼承，已無利害關係，而其他社會人士與
  被繼承人之遺產更無利害關係，若選定渠等為遺產管理人，難
  期渠等將來執行職務均能克盡職守，實不宜選任已拋棄繼承之
  繼承人或其他社會人士為遺產管理人。抗告意旨主張繼承人對
  於被繼承人生前之債權債務關係最為知悉，且相關印鑑、重要
  證件、產權證明等目前仍在家屬保管中，故就適任與否加以考
  量，應以被繼承人之最近親屬為遺產管理人最適當云云，自無
  可取。
(三)再者，被繼承人之遺產，於遺產管理人完成清償債權並交付遺
  贈物等清算程序前，是否有賸餘，無從知悉。且依上述說明，
  各順序之繼承人均拋棄繼承者，其剩餘財產歸屬國庫，而抗告
  人為國庫之綜理機關，為國有財產法第9條第2項所明定，其備
  有財產管理之專才，雖其經費支出屬國家資源，但保護無人繼
  承財產之債權人之權利，亦屬政府之義務。於遺產管理人指定
  之實際運作，仍認選任國有財產局為遺產管理人較為妥適。是
  抗告意旨所稱：本件既有遺債大於遺產之虞，若選任抗告人為
  遺產管理人，抗告人仍須盡善良管理人之責任為其管理遺產、
  處理債務問題，其間所將耗費之人力、時間實難以金錢衡量，
  且管理所須之花費亦由國庫代為墊付，造成浪費國家資源於少
  數特定人之不公現象云云，亦無可採。至抗告人所引台灣嘉義
  地方法院97年度家抗字第1號、97年度家抗字第25號民事裁定
  、台灣高等法院台南分院86年家抗字第40號民事裁定、及本院
  97年度財管字第58號民事裁定，固係承審法官本於審理之結果
  所為之決定，然該案情形與本案是否相同，已非無疑，不可一
  概而論；且該案之裁定，對於本案並無拘束力，參以相同之遺
  產管理人案件眾多，每一案件之承審法官本於遺產管理之妥適
  性考量而為不同見解，亦屬平常，自未可僅以其中部分案件認
  定不宜選任財政部國有財產局及所屬單位為遺產管理人，遽謂
  任何案件亦應採取同一見解，是抗告人此一主張，亦不可採。
(四)綜上所述，原審法院指定抗告人為被繼承人之遺產管理人，經
  核並無不合，抗告意旨復未述明原裁定選任其為被繼承人之遺
  產管理人有何違法或其他不當之處，其提起抗告，聲明廢棄原
  裁定，非有理由。
六、據上論結，本件抗告為無理由，依非訟事件法第21條第2項
    、第46條，民事訴訟法第495條之1第1項、第449條第1項、
    第95條、第78條，裁定如主文。
中    華    民    國    98    年    7     月    20    日
                  家事法庭 審判長 法  官  林富郎
                                  法  官  鄭彩鳳
                                  法  官  楊佳祥
以上正本係照原本作成。
抗告人如不服本裁定，僅得於本裁定正本送達後10日內以適用法
規顯有錯誤為理由，向本院提出再抗告狀（須附繕本一份及繳納
再抗告裁判費新台幣1000元），並經本院許可後始可再抗告。
中    華    民    國    98    年    7     月    20    日
                                  書記官  劉毓如


司法院資訊處製作；財團法人民間司法改革基金會備份。
